【裁判字號】    98,交聲,1965
【裁判日期】    981030
【裁判案由】    違反道路交通管理處罰條例聲明異議
【裁判全文】
臺灣桃園地方法院刑事交通事件裁定    98年度交聲字第1965號
原處分機關  交通部公路總局新竹區監理所桃園監理站
異  議  人
即受處分人  甲○○
上列異議人即受處分人因違反道路交通管理處罰條例案件，對於
交通部公路總局新竹區監理所桃園監理站民國98年7 月21日桃監
裁罰字第裁52-ZIQ014240號之處分聲明異議（原舉發通知單案號
：內政部警政署國道公路警察局公警局交字第ZIQ014240 號），
本院裁決如下：
    主  文
異議駁回。
    理  由
一、原處分意旨略以：異議人即受處分人甲○○所有之車牌號碼
    3476-JT 號自用小客車（下稱系爭車輛），於民國98年1 月
    31日下午5 時4 分許，行經國道高路公路頭城收費站南下第
    12車道之電子收費車道，因未申裝電子收費感應扣款設備（
    OBU ）而未繳納國道高速公路通行費，經寄發通行費補繳通
    知單（下稱補繳通知單），逾繳費期限未繳納，經交通部臺
    灣區○道○○○路局查獲，由國道公路警察局第九警察隊逕
    行填製公警局交字第ZIQ014240 號舉發違反道路交通管理事
    件通知單（下稱舉發通知單），對受處分人舉發「汽車行駛
    於應繳費之公路不依規定繳費（未申裝戶行使電子收費車道
    ，經通知補繳，繳費期限98年3 月10日止未補繳）」之違規
    ，並檢附採證照片移送原處分機關處理。嗣經原處分機關於
    同年7 月21日依道路交通管理處罰條例第27條第1 項及違反
    道路交通管理事件統一裁罰基準及處理細則第41、43、44、
    67條規定，以桃監裁罰字第裁52-ZIQ014240號違反道路交通
    管理事件裁決書（下稱裁決書），認受處分人「汽車行駛於
    應繳費之公路不依規定繳費」，而裁處罰鍰新臺幣（下同）
    3, 000元之處分在案。
二、異議意旨略以：異議人固不否認有於上開時、地駕駛上開車
    輛，然矢口否認有原處分所指之違規行為，並辯稱：伊在通
    過電子收費車道前即以先行變換至回數票收費車道並繳交回
    數票通行，實際上並未通行電子收費車道，則電子收費營運
    單位事後再通知伊補交一次通行費本不合理，又伊並未收到
    營運單位所寄發之補繳通知單，原舉發機關即再行舉發，而
    原處分機關見未及此再處以高額罰鍰，實難令人甘服，為此
    聲明異議請為撤銷原處分云云。
三、按汽車行駛於應繳費之公路、橋樑、隧道或輪渡，不依規定
    繳費者，處汽車所有人或駕駛人3,000 元以上6,000 元以下
    罰鍰，並追繳欠費；汽車通行於應繳通行費之公路，經收費
    站不依規定繳費者，徵收機關應向其追繳通行費及加收追繳
    作業費用；有第1 項違規行為者，另由公路主管機關依道路
    交通管理處罰條例第27條規定處罰之，道路交通管理處罰條
    例第27條第1 項、公路通行費徵收管理辦法第15條第1 項、
    第3 項分別定有明文。所謂汽車行駛於應繳費之公路不依規
    定繳費之規定，雖係就以往採人工收費方式，駕駛人不依規
    定繳費，乃明知未繳費而強行通過收費處所之行為而設之規
    定而言，然於採用電子收費設備之情形；而於電子設備收費
    之情形，駕駛人之不繳費故意及所具有之規範違反性，難與
    以往人工收費方式等同視之，故在電子設備收費之情形，道
    路交通管理處罰條例第27條第1 項之「不依規定繳費」應解
    釋為「經通知補繳後逾期仍未繳納」之行為，從而駕駛人在
    經通知補繳期限前，是否有「汽車行駛於應繳費之公路不依
    規定繳費」之違規事實，仍屬不確定狀態，警察機關尚無舉
    發權，應俟補繳期限屆滿後仍未補繳費用，其違規行為方屬
    成立（臺灣高等法院暨所屬法院97年法律座談會刑事臨時類
    提案第1 號同此見解）。另按「車輛不依規定繳納通行費，
    營運單位之自動收費系統應將該用路人車輛之車種、牌照號
    碼、通行時間、地點、行駛方向等予以記錄並照相或錄影存
    記。營運單位應依本局查明之車籍資料，製發補繳通行費及
    作業處理費通知單，追繳通行費並加收作業處理費用。但因
    系統因素致無法完成扣款交易者，不另收作業處理費」、「
    用路人應依補繳通行費及作業處理費通知單所列金額及繳費
    期限完成補繳，逾補繳期限截止日未繳納者，依法舉發」，
    經依公路法第24條第2 項授權交通部訂立之公路通行費徵收
    管理辦法再授權訂定之交通部臺灣區○道○○○路局電子收
    費申裝及欠費追繳作業注意事項第13點、第17點亦分別定有
    明文。
四、經查：
  (一)就本件異議人於98年1 月31日下午5 時4 分許，駕駛系爭車
    輛行經國道高路公路頭城收費站南下車道，及系爭車輛未裝
    設OBU 之情，業據異議人坦認在卷，並有舉發通知單、裁決
    書所載內容暨檢附採證照片可資佐證，是此部分事實已臻明
    確，則本件之爭執事項厥為：異議人駕駛系爭車輛所通過
    之頭城收費站之收費車道是否為電子收費車道？補繳通知
    單是否合法送達予異議人？
  (二)關於異議人所有之系爭車輛所通過之頭城交流道之收費車道
    ，究屬電子收費車道或人工收費車道，經本院當庭勘驗頭城
    收費站南下第12車道監視錄影畫面結果，確認異議人駕車通
    行之車道確係經過標示為「頭城12」之頭城收費站第12車道
    ，且錄影畫面時間自98年1 月31日17時4 分8 秒至20秒間，
    亦即系爭車輛通過之前，所有車輛均未減速而直接通過，並
    無任何車輛停下繳費，並擷取錄影畫面時間98年1 月31日17
    時4 分許之系爭車輛通過之畫面3 張，有遠通電收股份有限
    公司98年9 月4 日總發字第09800904號函檢附之98年1 月31
    日通行ETC 車道影像光碟及擷取畫面在卷可稽。復經本院函
    詢頭城收費站前揭標示「頭城12」之車道是否為電子收費車
    道、是否現正營運收費中，亦經頭城收費站於98年10月16
    日以高頭稽字第0980002478號函覆本院表示：該車道係現行
    營運之電子收費車道之情，有該函文在卷可佐，是系爭車輛
    於98年1 月31日下午5 時4 分許通行頭城收費站第12車道之
    電子收費車道乙節，應堪認定，從而異議人辯稱該標示「頭
    城12」之車道為尚未營運之收費站云云，殊不足採。又異議
    人於本院訊問中自承其3476-JT 號車牌未曾遺失過，且畫面
    中懸掛3476-JT 號車牌之車輛型號、顏色與其所有之系爭車
    輛型號、顏色相同等語（見本院98年10月9 日訊問筆錄第2
    頁），則3476-JT 號車牌是否確如異議人於本院訊問中所稱
    有遭人冒用之情，顯屬有疑，況異議人於本件歷經陳述意見
    而提出陳述意見單，及聲明異議時提出聲明異議狀，對其車
    牌遭人冒用一事均隻字未提，均僅稱其已及時變換車道並以
    回數票繳交通行費等語，顯與一般交通違規實務上，倘受處
    分人係因他人冒用車牌或車輛或經其同意使用車輛而違規受
    罰，必自始表明係因他人使用車輛、冒用車牌致生違規以釐
    清責任之常情未合，則其所稱，難已盡信；況本院復查無
    3476-JT 號車牌有何遭人冒用之事證，是其就此所辯，要難
    為本院採信。從而，異議人辯以其並未通行電子收費車道云
    云，顯屬事後矯飾之詞。
  (三)按處理違反道路交通管理事件，有關文書送達之程序，依行
    政程序法之規定，違反道路交通管理事件統一裁罰基準及處
    理細則第5 條定有明文。又按行政程序法第74條第1 項、第
    2 項規定：「送達，不能依前2 條規定為之者，得將文書寄
    存送達地之地方自治或警察機關，並作送達通知書兩份，一
    份黏貼於應受送達人住居所、事務所、營業所或其就業處所
    門首，另一份交由鄰居轉交或置於該送達處所信箱或其他適
    當位置，以為送達。前項情形，由郵政機關為送達者，得將
    文書寄存於送達地之郵政機關」，故行政機關文書之送達，
    專依該法之規定，且該法並無準用民事訴訟法關於寄存送達
    自寄存之日起10日生效規定之規定，是行政機關文書一經合
    法寄存送達，無論應受送達人實際上於何時受領，均以寄存
    之日期，視為收受送達之日期，而發生送達之效力。本件補
    繳通知單經依車籍資料查詢結果，以桃園縣八德市○○路
    520 號為應送達處所，惟因未獲會晤應受送達人即異議人本
    人，且亦無有辨別事理能力之同居人或受僱人或應送達處所
    之接收郵件人員得為補充送達，而經送達人員於98年2 月24
    日將補繳通知書寄存於八德郵局24支局，並製作通知書2 份
    ，1 份黏貼於應受送達人門首，另1 份置於受送達處所信箱
    或適當位置，此分別有頭城收費站98年7 月6 日高頭稽字第
    0980001494號函、同年10月21日高頭稽字第0980002525號函
    及高速公路局委託遠通電收公司辦理電子收費業務送達證書
    影本在卷可稽。住所固不以戶籍登記資料為唯一依據，惟若
    應受送達人未曾陳明其他送達處所，且車籍地址與車主戶籍
    址相同，該處自得認定為車主之住所，又本件異議人在異議
    狀記載之住所亦為上址，堪認補繳通知書業於98年2 月24日
    合法寄存送達，則依前揭說明，補繳通知書已發生送達之效
    力，從而，異議人辯稱其未收到補繳通知書云云，洵非可採
    。
  (五)承前，異議人於裁決書所載之時、地駕駛未裝設OBU 之系爭
    車輛通行應收費公路之電子收費車道，致未繳納通行費，且
    補繳通知書已經合法送達等情，均堪認定，而異議人雖以前
    揭情辭置辯，經核均屬無據，是自補繳通知書送達生效之日
    即98年2 月24日起，異議人即應依補繳通知書所載，於98年
    3 月10日前補繳通行費，然異議人未於上開期限內補繳，則
    本件異議人之違規行為於上開補繳期限屆滿後即為成立。
五、綜上所述，本件異議人確有原處分所指「汽車行駛於應繳費
    之公路不依規定繳費」違規行為，原處分機關依道路交通管
    理處罰條例第27條第1 項及違反道路交通管理事件統一裁罰
    基準及處理細則第41、43、44、67條規定，裁處罰鍰3,000
    元之處分，並無違誤或不當，故本件異議人之異議均無理由
    ，應予駁回。
據上論斷，應依道路交通管理處罰條例第87條第2 項，道路交通
案件處理辦法第19 條，裁定如主文。
中    華    民    國    98    年    10    月   30     日
                        交通法庭法  官    毛松廷
以上正本證明與原本無異。
如不服本裁定，應於裁定送達後5 日內向本院提出抗告狀。
                                書記官    陳恩如
中    華    民    國    98    年    11    月    3     日


司法院資訊處製作；財團法人民間司法改革基金會備份。
